【裁判字號】    97,台上,5314
【裁判日期】    971023
【裁判案由】    妨害投票
【裁判全文】
最高法院刑事判決            九十七年度台上字第五三一四號
上  訴  人  福建高等法院金門分院檢察署檢察官
上  訴  人
即  被  告  甲○○
            乙○○
共      同
選任辯護人  林永頌律師
            張譽尹律師
被      告  丙○○
            丁○○
            戊○○
            己○○
上列上訴人等因被告等妨害投票案件，不服福建高等法院金門分
院中華民國九十七年四月二十二日第二審判決（九十六年度選上
訴字第六號，起訴案號：福建連江地方法院檢察署九十五年度選
偵字第一三號），提起上訴，本院判決如下：
    主  文
原判決關於甲○○、乙○○部分撤銷，發回福建高等法院金門分
院。
其他上訴駁回。
    理  由
一、撤銷發回（即甲○○、乙○○）部分
本件原判決撤銷第一審關於上訴人即被告甲○○、乙○○部分之
科刑判決，改判仍論其二人以意圖使特定候選人當選，以虛偽遷
徙戶籍取得投票權而為投票罪，各處有期徒刑肆月，如易科罰金
，均以銀元參佰元即新台幣玖佰元折算壹日，均褫奪公權貳年；
各減為有期徒刑貳月，如易科罰金，均以銀元參佰元即新台幣玖
佰元折算壹日，均禠奪公權壹年。固非無見。
惟查：有罪判決書，應記載對於被告有利證據不採納之理由，如
漏未記載，即有判決不備理由之違背法令，刑事訴訟法第三百十
條第二款、第三百七十九條第十四款規定甚明。卷查甲○○、乙
○○係父女，其等於原審主張甲○○之父李顯犬（已死亡）擁有
福建省連江縣南竿鄉（下稱南竿鄉○○○段三六五地號土地及其
上老舊房屋，因申請拆遷補助係連同周圍之南竿鄉○○段三六一
至三六五地號上之建物，乃由甲○○之大哥李依發，委由李誌驊
名義向連江縣政府文化局提出申請表等項資料，甲○○因該拆遷
補助而將戶籍遷至津沙村；乙○○陪同父親遷戶籍辦理拆遷補助
，其二人並非為使特定候選人當選等語，並提出親屬系統表、甲
○○與李依發之戶籍登記簿影本為憑（見原審卷第一一０、一七
三、一七四頁）。原判決雖以遍閱全案卷證，未見甲○○及乙○
○在馬祖地區有何房屋或土地之權狀或其他積極證據可供調查審
認，所提出之連江縣政府閩東建築傳統風貌補助申請書上，亦未
見甲○○及乙○○具名或用印（見原審卷第一二五頁），尤難認
其等在馬祖地區有何財產需賴其等遷徙戶籍以利處理等情（見原
判決第八頁），而不採其等之辯解。然所述無「其他積極證據可
供調查審認」一節，核與卷內上開證據資料有所不合，已有證據
上理由矛盾之違誤；其未就有利於甲○○及乙○○上開證據加以
審酌，或說明何以不予採納之理由，即為不利於其等之認定，併
有判決理由不備之違法。甲○○及乙○○上訴意旨執以指摘，非
無理由，應認原判決關於甲○○、乙○○部分有撤銷發回更審之
原因。
二、上訴駁回（即丙○○、丁○○、戊○○、己○○）部分
按刑事訴訟法第三百七十七條規定，上訴於第三審法院，非以判
決違背法令為理由，不得為之。是提起第三審上訴，應以原判決
違背法令為理由，係屬法定要件。如果上訴理由書狀並未依據卷
內訴訟資料，具體指摘原判決不適用何種法則或如何適用不當，
或所指摘原判決違法情事，顯與法律規定得為第三審上訴理由之
違法情形，不相適合時，均應認其上訴為違背法律上之程式，予
以駁回。本件原判決關於被告丙○○、丁○○、戊○○、己○○
（下稱丙○○等）部分，以公訴意旨略稱：丙○○等均明知未實
際居住於原判決附表（下同）編號八至一一所載之遷入地址，竟
基於使投票發生不正確結果之犯意，於附表編號八至一一所載之
遷址日期，向南竿鄉戶政事務所虛報遷入登記，使不知情之承辦
戶籍登記之公務員登載於戶籍登記簿內，並使南竿鄉戶政事務所
及連江縣選舉委員會，於辦理民國九十五年六月十日「連江縣第
八屆南竿鄉鄉民代表暨第八屆南竿鄉村長選舉」（下稱二合一選
舉）時，依據公職人員選舉罷免法第十五條及第四條「有選舉權
人在各該選舉區繼續居住四個月以上者，為公職人員選舉各該選
舉區之選舉人」及「居住期間之起算，以申報戶籍遷入登記之申
請日期為準」等規定，誤認其等已於投票日（即九十五年六月十
日）前一日於該戶籍所在地之選舉區繼續居住四個月以上，並於
九十五年五月二十六日編入二合一選舉之選舉人名冊公告確定，
使其取得選舉之投票權確定。其等接獲投票通知單後，明知未實
際居住於該戶籍地址四個月以上，仍於九十五年六月十日前往所
屬之投開票所投票，以上開非法之方法，致使該次二合一選舉之
投票總數及得票率發生不正確之結果，因認丙○○等均涉犯（修
正前）刑法第一百四十六條之妨害投票罪嫌等語。但訊據丙○○
等均否認有何被訴之妨害投票犯行。丙○○辯稱：伊係馬祖人，
出生於津沙村，父母在津沙村遺有老舊建物，伊係為申請連江縣
政府之房屋拆建補助，及因經常往返馬祖釣魚，為節省交通費用
等原因而將戶籍遷至津沙村，並非為使特定候選人當選而虛偽遷
徙戶籍；丁○○辯稱：伊之父母李木松、邱蓮花均為出生於津沙
村之村民，伊與津沙村關係深厚，因工作需求，多次往返大陸與
台灣之間，其中至少有三次係透過「小三通」進出馬祖與福州之
間，伊確係為交通需求之目的而遷徙戶籍；戊○○辯稱：伊因父
親李依發年邁，父親名下有多筆土地需辦理過戶及申請拆建補助
，伊係為協助其父申請拆建補助而將戶籍遷至津沙村；己○○辯
稱：伊係為探親及節省台灣、馬祖間往來交通費用而遷徙戶籍各
語。公訴人認丙○○等涉犯前揭妨害投票罪嫌，無非以其等於上
開二合一選舉投票日前，未在附表所示之戶籍地址繼續居住四個
月以上，為其主要論據；然查：(1)丙○○出生地為福建省連江縣
，九十四年七月十四日遷入戶籍至南竿鄉津沙村一四一之一號，
坐落南竿鄉○○段三六一地號土地所有權二分之一屬其所有，坐
落南竿鄉○○段三六四地號土地上門牌號碼津沙村一三六號建物
，其係共同權利人；戊○○於九十四年七月十四日將戶籍由台北
縣板橋市遷入南竿鄉津沙村，其父李依發擁有坐落南竿鄉○○段
三六五等地號土地所有權。李依發就前揭南竿鄉○○段三六四地
號土地上門牌號碼津沙村一三六號建物係共同權利人。上開土地
由丙○○之堂兄李誌驊具名，李依發偕其他共有人簽章，依連江
縣政府頒訂之「福建省連江縣閩東傳統建築風貌補助自治條例」
及「福建省連江縣閩東傳統建築風貌補助作業要點」等規定，向
連江縣政府文化局提出拆建補助之申請，有戶籍謄本、土地所有
權狀、連江縣政府閩東建築傳統風貌補助申請書及相關相片影本
在卷可憑，俱與丙○○、戊○○所辯無何不合。此外，丙○○自
九十四年八月一日起至九十五年六月十二日止，其間三度於台灣
與馬祖間往返，而自九十五年六月十日起至九十六年六月十日止
，尚六度搭乘台馬輪及軍船來回台灣與馬祖間，有其艙單紀錄及
新華航業股份有限公司九十六年十二月十日新航台字第Ｃ０四三
號函存卷可考，顯見丙○○、戊○○與馬祖地區間具有相當之經
濟上利益，並有鄉情、親誼及福利給付等社會事務之正當關聯。
是其等否認係為支持特定候選人或取得選舉權而遷徙戶籍，應堪
採信。(2)丁○○任職於協合發實業有限公司擔任鉗工師父，於九
十五年二月十日起至同年九月三十日止期間，數度於大陸地區出
差，而其自九十五年二月十日起至同年十一月十七日止，五度往
返於台灣地區與大陸地區間，其中有二趟離開大陸地區、一趟進
入大陸地區之行程確係經由馬祖與福州之「小三通」途徑為之，
有護照、入出境許可證、協合發實業有限公司出差證明等影本在
卷可憑，足見丁○○非無利用「小三通」往返台灣地區與大陸地
區之需求與事實，是以縱然依據卷內警員查察戶口之職務報告書
顯示丁○○未繼續居住於戶籍地四個月以上，亦不足以逕認丁○
○必係基於使特定候選人當選之意圖而遷徙戶籍。從而其否認係
為支持特定候選人或取得選舉權而遷徙戶籍，尚堪採信。(3)己○
○出生地為福建省連江縣，原住南竿鄉○○村○○街一八五巷一
之二號，七十三年間遷往台灣，九十四年五月十八日遷徙戶籍至
南竿鄉津沙村一一０號，有戶籍謄本在卷可憑，足見己○○與南
竿鄉間非無相當之鄉情與親誼，又除己○○自述其於九十五年五
月間親至馬祖辦理戶籍遷徙外，據卷附己○○自九十四年八月一
日起至九十五年六月十二日止進出馬祖之艙單紀錄顯示，己○○
尚於九十四年八月二十六日起至同年月二十八日、九十四年九月
七日起至同年月九日及九十五年六月七日起至同年月十一日止在
馬祖地區停留，顯非為支持特定候選人而遷徙戶籍，僅於設籍日
及投票日方至馬祖地區之情形可比，而其各次往返台灣與馬祖間
之交通費，尚可依離島地區居民航空票價補貼辦法享有優待，俱
徵己○○與馬祖地區間確實具有鄉情、親誼及福利給付等社會事
務之正當關係。參以己○○與津沙村村長候選人李木菁間並無法
定親屬關係，反而與津沙村另一村長候選人李祥義間具有旁系六
親等血親關係，有九十五年村長選舉候選人抽籤號次一覽表、親
屬系統表、唐春金、邱和晏、李仁官等戶籍謄本等存卷可稽，殊
難排除己○○基於親誼而支持李祥義之可能性，未可逕以己○○
設籍處戶長為李木菁，即臆測己○○於村長選舉時必然捨李祥義
而就李木菁，且據以推論己○○係基於支持李木菁之意圖而遷戶
籍。己○○所辯，尚非無可採信；縱依上開進出馬祖紀錄表、卷
附戶口卡副頁及警員二度查察戶口之職務報告書註記內容，顯示
己○○未繼續居住於戶籍地四個月以上，亦難執此即推斷其意圖
使特定候選人當選而虛偽遷徙戶籍，或認定其係遭候選人或其支
持者動員前往投票之所謂「幽靈人口」及「投票部隊」，從而其
本於選舉權參與二合一選舉之投票，應屬公民權利之正當行使。
本件公訴人所舉事證，尚不足以使法院形成丙○○等犯有如公訴
意旨所列罪嫌之確切心證，此外卷內又無其他積極證據，足資證
明其等有何被訴之犯行，因而撤銷第一審關於丙○○等部分之科
刑判決，改判諭知丙○○等均無罪等情。已敘明其依據及理由，
所為推理論斷衡諸經驗及論理法則等證據法則並無違背。檢察官
上訴意旨略稱：丙○○等雖係投票日前一年至十個月前即遷徙戶
籍，然其等均未實際在遷入戶籍地址居住達四個月以上，且於選
舉日前往投票，況丙○○、戊○○均遷入南竿鄉津沙村一四一之
一號，遷入日期又係同一日（九十四年七月十四日），復與原判
決認定有罪之甲○○、乙○○之遷入日期相同；另丁○○、己○
○均遷入南竿鄉津沙村一一０號，與原判決認定有罪之陳雅婷、
陳雅雯、陳蘭瑛、甲○○相同，遷入日期亦與陳雅婷、陳雅雯、
陳蘭瑛同一日（九十四年五月十八日）。是丙○○等與原判決認
定有罪者是否係經由同一人或單位共同協助遷入上開未實際居住
之戶籍？是其等於遷徙戶籍時，是否即以投票為主要目的而為虛
報遷入戶籍至選舉區之犯行？否則其等四人各有其事由，何以集
中於同二日遷徙及遷入同二址，且與經原判決認定有罪之另七人
，何以遷入地點、日期相同？此攸關其等有無妨害投票之犯意，
即有研求必要。原判決未詳說明，逕認丙○○等只是單純基於節
省往來馬祖、台灣之交通費，或申請補助以及方便進出大陸地區
之目的，而遷徙戶籍於馬祖地區，並無妨害投票之犯意，有判決
不適用法則及理由不備、矛盾之違誤等語。惟查：「檢察官就被
告犯罪事實，應負舉證責任，並指出證明之方法。」為刑事訴訟
法第一百六十一條第一項所明定。因此，檢察官對於起訴之犯罪
事實，應負提出證據及說服之實質舉證責任，倘其所提出之證據
，不足為被告有罪之積極證明，或其指出之證明方法，無從說服
法院以形成被告有罪之心證，基於無罪推定之原則，自應為被告
無罪判決之諭知。原判決認丙○○等有遷徙戶籍之正當原因及經
過情形，已據原判決查明，並資為論斷之依據，核無判決不適用
法則及理由不備、矛盾之違法情形。卷查丙○○、戊○○、己○
○於警詢時陳稱；係自己親自申請辦理遷徙戶籍等語（見偵卷第
二六、五二、五五頁）；丁○○於偵訊時亦陳明：伊交給伊父親
李木松申辦遷徙戶籍等詞（見偵卷第一二二頁）；檢察官上訴意
旨所述「丙○○等與原判決認定有罪者是否係經由同一人或單位
共同協助遷入上開未實際居住之戶籍？」要係未依卷內訴訟資料
所為之指摘，自非適法之第三審上訴理由。又原判決敘明丙○○
等遷徙戶籍均有正當事由，不能證明其等犯罪，已如前述，其等
遷徙戶籍之日期、地址縱有部分相同之情形，亦難憑之即認其等
確有妨害投票之犯意。檢察官上訴意旨經核係就原審已說明論斷
明確之事項，徒憑己意再事爭執，尚不足據以辨認原判決關於丙
○○等部分具備何種違背法令之形式，難認已符合首揭法定之第
三審上訴要件。依首開規定，應認其上訴違背法律上之程式，予
以駁回。
據上論結，應依刑事訴訟法第三百九十七條、第四百零一條、第
三百九十五條前段，判決如主文。
中    華    民    國  九十七  年    十    月  二十三  日
                      最高法院刑事第十庭
                          審判長法官  邵  燕  玲
                                法官  李  伯  道
                                法官  孫  增  同
                                法官  李  英  勇
                                法官  黃  正  興
      本件正本證明與原本無異
                                      書  記  官
中    華    民    國  九十七  年    十    月  二十九  日
                                                     Ｍ


司法院資訊處製作；財團法人民間司法改革基金會備份。
